臺灣桃園地方法院民事判決　　　　　　99年度重家訴字第16號
原　　　告　陳義鳳
訴訟代理人　李銘洲律師
複　代理人　湯其瑋律師
被　　　告　歐德生
上列當事人間請求剩餘財產分配事件，本院於中華民國100 年 8
月22日辯論終結，判決如下：
    主  文
被告應給付原告新台幣陸佰零伍萬玖仟參佰肆拾參元及自民國99
年11月23日起至清償日止，按年息百分之五計算之利息。
原告其餘之訴駁回。
訴訟費用由被告負擔百分之八十三，其餘由原告負擔。
    事實及理由
一、程序方面：
    (1)、被告歷次受本院合法送達言詞辯論期日通知書，未曾於
        本件先後指定之民國99年12月15日、民國100 年2 月16
        日、民國100 年3 月30日、民國100 年5 月23日、民國
        100 年7 月6 日及民國100 年8 月22日等言詞辯論期日
        到場為訴訟行為。其雖於各該言詞辯論期日前或後陳報
        書狀或稱另有要事或稱欲出國或因疾病等因素不克到庭
        ，請求延展期日云云，然除曾提出民國100 年7 月5 日
        登機證影本、民國100 年8 月22日新國民醫院就診單等
        為證外，其餘均未據具體陳明有何不能於言詞辯論期日
        到場之正當理由暨提出相關之證明。嗣經本院向新國民
        醫院函詢被告於民國100 年8 月22日當日之相關病情結
        果，據該醫院函覆略稱：被告當日因上呼吸道感染併腸
        胃炎到院就醫，為現場掛號，掛號時間為上午11時14分
        ，完成批價手續時間約為上午11時47分，看診結果醫師
        建議口服藥物治療，且被告於看診當日之行動、思考、
        陳述能力均尚可，不致影響出庭陳述，惟距下午開庭時
        間尚約有五個小時，病情是否有變化不得而知，爾後並
        無來院看診等語，有該醫院民國100 年8 月31日新國民
        醫院字第100105號函暨所附之被告病歷資料影本在卷可
        按，足證被告是日雖臨時在現場掛號，但並非須看急診
        之急重症，看完診之後醫師又未建議再預約回診，且被
        告亦未主動再回診，是被告當日之身體情況，無論是行
        動或是思考、陳述能力等，均不致影響是日下午16時50
        分之出庭為言詞辯論。故被告未到場為言詞辯論，難因
        其臨時赴醫院掛號看診即遽認有正當理由。
    (2)、承上，被告經合法送達，其既無正當理由而未於言詞辯
        論期日到場，經核並無民事訴訟法第386 條各款所列情
        形之一，爰准依原告之聲請，由其一造辯論而為判決。
二、實體方面：
    (1)、原告起訴主張略以：兩造前於民國76年11月29日結婚，
        婚姻關係存續了20餘年，惟平日感情不睦，原告甚且還
        屢受被告之暴力相向，終至婚姻發生無可回覆之破綻程
        度，嗣經原告訴請離婚，經鈞院97年度婚字第680 號以
        及臺灣高等法院98年度家上字第115 號判決准原告與被
        告離婚確定（民國98年10月14日確定），惟原告於上揭
        訴訟中並未一併主張夫妻剩餘財產差額之分配請求。為
        此，爰依法提起本訴，基於夫妻剩餘財產差額之分配請
        求權，請求被告應給付原告新台幣（下同）7,237,554
        元之夫妻剩餘財產差額，暨自本起訴狀繕本送達被告之
        翌日起至清償日止，按年息百分之五計算之利息等語。
        並提出本院96年度家護字第300 號民事通常保護令影本
        、本院97年度婚字第680 號民事判決影本、臺灣高等法
        院98年度家上字第115 號民事判決影本、土地與建物謄
        本影本、台灣銀行桃園分行民國99年2 月23日桃園營字
        第00000000001 及00000000002 號函影本、股市交易收
        盤價資料影本等為證。
    (2)、被告經合法通知，無正當理由未於言詞辯論期日到場為
        爭執或抗辯，亦未提出任何書狀為否認或為有利於己之
        陳述。
    (3)、本院得心證理由：
        、按「夫妻得於結婚前或結婚後，以契約就本法所定
            之約定財產制中，選擇其一，為其夫妻財產制（民
            1004）」、「夫妻未以契約訂立夫妻財產制者，除
            本法另有規定外，以法定財產制為其夫妻財產制（
            民1005）」，民法第1004條、第1005條分別定有明
            文。查兩造未約定夫妻財產制，依法自應適用「通
            常」法定財產制（按民法親屬編於91年6 月26日修
            正公布，同年月28日生效，原法定財產制即「聯合
            財產制」已修正為「所得分配制」〈或稱「修正之
            分別財產制」〉，亦即由夫妻各自管理其所有財產
            ，於婚姻關係終了時，始將婚姻關係存續中夫妻所
            取得之財產合併，加以清算分配之財產制）。本件
            兩造結婚後並未以契約訂立夫妻財產制，故兩造應
            以新修正之法定財產制為其夫妻財產制。
        、次按「夫或妻之財產分為婚前財產與婚後財產，由
            夫妻各自所有…」，民法第1017條第1 項定有明文
            。即夫或妻不論其為婚前或婚後取得之財產，均屬
            夫或妻各自所有。所謂「婚前財產」，乃夫妻結婚
            時所有之財產；「婚後財產」，即夫妻於婚姻關係
            存續中取得之財產。而婚後財產始為夫妻剩餘財產
            分配之標的物。復按，法定財產制關係消滅時，夫
            或妻現存之婚後財產，扣除婚姻關係存續中所負債
            務後，如有剩餘，其雙方剩餘財產之差額，應平均
            分配；但因繼承或其他無償取得之財產及慰撫金不
            在此限，此觀民法第1030條之1 第1 項規定即明。
            民法親屬編施行法第6 條之2 規定「中華民國九十
            一年民法親屬編修正前適用聯合財產制之夫妻，其
            特有財產或結婚時之原有財產，於修正施行後視為
            夫或妻之婚前財產；婚姻關係存續中取得之原有財
            產，於修正施行後視為夫或妻之婚後財產」。參諸
            行政院提出之立法理由略謂：修正前夫或妻在聯合
            財產制（即法定財產制）之所有財產區分為特有財
            產與原有財產，其中特有財產及結婚時之原有財產
            ，係不列入剩餘財產之分配。修正後法定財產制，
            係將夫或妻之財產區分為婚前財產與婚後財產，其
            中婚前財產亦為不列入剩餘財產之分配，為保障人
            民之既得權益，並使現存之法律關係得順利過渡至
            法律修正施行之後，爰增訂修正前結婚而婚姻關係
            尚存續夫妻之特有財產及結婚時之原有財產，仍得
            排除於剩餘財產分配之列，至於婚姻關係存續期間
            取得之原有財產，則仍列入分配。簡言之，夫妻於
            民國91年6 月27日前結婚，而新法施行後，其婚姻
            關係仍存續，於同日前取得之特有財產及其結婚時
            之原有財產，於新法施行後固視為婚前財產而排除
            於剩餘財產分配之外，惟婚後於同日前取得之原有
            財產，則均列入分配。由此可知，本條文之規範，
            僅係針對修正施行前採用法定財產制之夫妻，其過
            渡至修正後繼續採用法定財產制時，就修正前本不
            應列入剩餘財產分配之財產名稱，由「特有財產或
            結婚時之原有財產」，變更為「婚前財產」；得列
            入剩餘財產分配之財產名稱，由「婚姻關係存續中
            取得之原有財產」，變更為「婚後財產」，至於財
            產範圍完全不受影響等語。本諸上開規定及說明，
            剩餘財產之計算為：（婚後財產）－（婚後負債）
            －（因繼承取得之財產）－（因無償取得之財產）
            －（慰撫金）＝各自之剩餘財產（負數以零計算）
            ；又（剩餘財產多者）－（剩餘財產較少者）÷2
            ＝平均分配額（亦即剩餘財產少者得向多者請求剩
            餘財產分配之數額）。
        、末按「夫妻現存之婚後財產，其價值計算以法定財
            產制關係消滅時為準。但夫妻因判決而離婚者，以
            起訴時為準」，民法第1030條之4 第1 項亦定有明
            文。蓋以剩餘財產分配制度，在於夫妻於婚姻關係
            存續中，其財產之增加，係夫妻共同努力、貢獻之
            結果，故賦予夫妻因協力所得剩餘財產平均分配之
            權利。但夫妻一旦提起離婚之訴，其婚姻基礎既已
            動搖，自難期待一方對於他方財產之增加再事協力
            、貢獻，是夫妻於離婚訴訟合併或以另訴請求分配
            剩餘財產時，其財產範圍及其價值之計算，皆以提
            起離婚訴訟時為準，不因法院裁判離婚或成立離婚
            之和解、調解而有所區別。
        、經查原告主張其與被告於民國76年11月29日結婚，
            婚後未訂立夫妻財產制契約，嗣原告具狀訴請本院
            判決兩造離婚而由本院於民國97年7 月17日予以受
            理，並於民國98年10月14日經臺灣高等法院判決准
            兩造離婚確定等情，有原告提出之本院97年度婚字
            第680 號民事判決、臺灣高等法院98年度家上字第
            115 號民事判決等影本各一份在卷可證。而被告經
            合法通知，未於言詞辯論期日到場爭執或抗辯，亦
            未提出任何書狀為否認或有利於己之陳述，是依上
            列證據，自堪信原告之主張為真實。
        、承上，依民法第1005條及第1030條之4 第1 項之規
            定，兩造應以法定財產制為其夫妻財產制。又兩造
            既因法院判決離婚，其等現存婚後財產之價值計算
            ，自應以該離婚起訴最初繫屬於法院時即民國97年
            7 月17日為價值計算之基準日。茲將兩造之剩餘財
            產分述如次：
            １原告於該基準日（民國97年7 月17日）結存之財
              產：
              A.積極財產（共計 698,092.3元）：
                依台灣集中保管結算所股份有限公司復函所附
                之保管帳戶客戶餘額表顯示，原告有國豐興業
                股票3,086 股（已下市無公開市場價格）、長
                億實業股票20股（已下市無公開市場價格）、
                南亞股票2,912 股（民國97年7 月17日收盤價
                51.1元，計值148,803.2 元）、華隆股票59股
                （已下市無公開市場價格）、中鋼股票5 股（
                民國97年7 月17日收盤價48.2元，計值241 元
                ）、裕隆股票1,469 股（民國97年7 月17日收
                盤價27.3元，計值40,103.7元）、矽品精密股
                票3,284 股（民國97年7 月17日收盤價45.3元
                ，計值148,765.2 元）、佳世達股票123 股（
                民國97年7月17日收盤價18.15元，計值2,232.
                45元）、大同股票394 股（民國97年7 月17日
                收盤價10.10 元，計值3,979.4 元）、南科股
                票3,407 股（民國97年7 月17日收盤價 11.45
                元，計值39,010.15 元）、啟阜工程股票 472
                股（已下市無公開市場價格）、開發金股票5,
                304 股（民國97年7 月17日收盤價10.55 元，
                計值55,957.2元）、精誠股票1,000 股（民國
                97年7 月17日收盤價25.2元，計值25,200元）
                、順大裕股票157 股（已下市無公開市場價格
                ）、陽程股票7,000 股（民國97年7 月17日收
                盤價33.4 元，計值233,800元），有臺灣集中
                保管結算所股份有限公司民國100 年2 月25日
                保結他字第1000022986號函暨檢送之保管帳戶
                客戶餘額表、臺灣證券交易所個股日收盤價及
                月平均價表以及網路查詢基準日收盤價等附卷
                可憑。
              B.消極財產：無。
              C.綜上，原告於該基準日即民國97年7 月17日結
                存之財產淨額為698,092.30元。
            ２被告於該基準日（民國97年7 月17日）結存之財
              產：
              A.積極財產：
                a.投資部分（計 36,268.16元）：
                  依台灣集中保管結算所股份有限公司函附之
                  保管帳戶客戶餘額表所示，被告有中環股票
                  1,000 股（民國97年7 月17日收盤價7.9 元
                  ，計值7,900 元）、臺灣積電股票436 股（
                  民國97年7 月17日收盤價57.5元，計值25,0
                  70元）、奇美電股票40股（民國97年7 月17
                  日收盤價28.4元，計值1,136 元）、力特股
                  票378 股（民國97年7 月17日收盤價5.72元
                  ，計值2,162.16元），有該公司民國100 年
                  2月25日保結他字第1000022986號函暨檢送
                  之保管帳戶客戶餘額表、臺灣證券交易所個
                  股日收盤價及月平均價表等附卷可憑。
                b.銀行存單部分（計 1,280,500元）：
                  被告於民國97年7 月17日之銀行存單合計為
                  1,280,500 元，有臺灣銀行桃園分行民國99
                  年12月31日桃園營字第09950036791 號函暨
                  檢送之存摺存款總餘額查詢資料附卷可佐。
                c.不動產部分（計15,856,541元）：
                  01登記於被告名下坐落桃園縣楊梅市○○○
                    段埔心小段10-38 地號土地，及其上6871
                    建號建物即門牌號碼桃園縣楊梅市○○路
                    88號四樓房屋，依鑑價結果，於民國97年
                    7月17日之價值為2,875,136元，有中華不
                    動產估價師聯合事務所之鑑價報告在卷足
                    憑。至系爭房地乃原告於民國92年10月20
                    日即兩造結婚後因買賣而登記於被告名下
                    ，且本件起訴時（即民國97年7 月17日）
                    該房地並無任何貸款存在，縱系爭不動產
                    嗣後於民國99年2 月4 日設定最高限額抵
                    押權1,300,000 元，亦無礙剩餘財產分配
                    基準日無設定負擔之事實。準此，被告所
                    有之上開房地自應以鑑定之價額即2,875,
                    136 元列入計算。
                  02另登記於被告名下坐落台北市中山區○○
                    段四小段107-1 地號土地及其上683 建號
                    建物即門牌號碼台北市○○區○○街65巷
                    2 弄33號二樓房屋，經鑑價結果，於民國
                    97年7 月17日之價值為12,981,405元，有
                    中華不動產估價師聯合事務所之鑑價報告
                    在卷可憑。系爭土地及建物係原告分別於
                    民國92年7 月4 日、民國87年5 月8 日即
                    兩造婚姻關係存續期間，因買賣而登記於
                    被告名下，應納入剩餘財產分配之計算基
                    礎內，被告所有之上開房地自應以所鑑定
                    之價額即12,981,405元列入計算。
              B.消極財產：
                a.銀行小額貸款（計 397,838元）：
                  被告於民國97年7 月17日之銀行小額授信貸
                  款累計為397,838 元，有臺灣銀行桃園分行
                  99年12月31日桃園營字第09950036791 號函
                  暨檢送之存摺存款總餘額查詢資料附卷可佐
                  。
                b.銀行抵押借款（計 3,958,693元）：
                  被告名義之台北市○○區○○段四小段107-
                  1 地號土地暨其上683 建號房屋（門牌號碼
                  為台北市○○區○○街65巷2 弄33號二樓）
                  之土地及建物係原告分別於民國92年7 月 4
                  日、民國87年5 月8 日，均為兩造婚姻存續
                  間因買賣而登記於被告名下，該房地於民國
                  95年5 月12日設定抵押權予合作金庫商業銀
                  行股份有限公司，設定之時間點為原告起訴
                  離婚（即民國97年7 月17日）前，應將此筆
                  負債納入計算，貸款部分有3,958,693 元尚
                  未清償，此有合作金庫商業銀行中山分行民
                  國100 年1 月3 日合金中山字第1000000009
                  號函暨所附之貸款帳戶明細資料可按。
              C.綜上，被告於該基準日即民國97年7 月17日結
                存之財產淨額為12,816,778.16 元【計算式：
                36,268.16 元＋1,280,500 元＋2,875,136 元
                ＋12,981,405元－397,838 元－3,958,693 元
                ＝12,816,778.16 元】。
            ３綜上析述及計算，原告現存之婚後財產扣除婚姻
              關係存續所負債後其剩餘財產之價額為 698,092
              元（元以下四捨五入；下同）；而被告現存之婚
              後財產扣除婚姻關係存續所負債務後，其剩餘財
              產之價額為12,816,778元。則兩造剩餘財產之差
              額應為12,118,686元【計算式：12,816,778元－
              698,092 元＝12,118,686元】。
        、末查，被告無正當理由既拒不到場抗辯該兩造間之
            剩餘財產差額如為平均分配有如何之顯失公平，是
            原告自得請求為平均分配。從而，原告本於夫妻剩
            餘財產差額分配請求權請求被告給付該差額的二分
            之一即6,059,343 元暨自起訴狀繕本送達被告之翌
            日即民國99年11月23日（對被告於書狀所載住所即
            桃園縣楊梅鎮○○里○○鄰○○街125 巷38號為送達
            ，經於民國99年11月11日寄存轄區草湳派出所，依
            法自同年月22日起發生合法送達之效力）起至清償
            日止，按年息百分之五計算之遲延利息，即屬合法
            有據，應予准許。其餘逾此之請求，於法不合，應
            予駁回。
三、據上論結：本件原告之訴為一部有理由，一部無理由，依民
    事訴訟法第385 條第1 項前段、第79條，判決如主文。
中    華    民    國   100    年    9     月    19    日
                        家事法庭法  官  鄭新後
上列正本證明與原本無異。
如對本判決不服，應於本判決送達後20日內向本院提出上訴狀（
須按他造人數提出繕本並繳納第二審裁判費），上訴於台灣高等
法院。
如委任律師提起上訴者，應一併繳納第二審裁判費。
中    華    民    國   100    年    9     月    19    日
                                書記官  許家齡